【裁判字號】    89,上,1386
【裁判日期】    900509
【裁判案由】    遷讓房屋
【裁判全文】
臺灣高等法院民事判決                    八十九年度上字第一三八六號
      上  訴  人  乙○○
      訴訟代理人  蔡英郎
      被上訴人    丁○○
                  丙○○
      法定代理人  甲○○
右當事人間遷讓房屋事件，上訴人對於中華民國八十九年九月五日臺灣臺北地方法院
八十八年度訴字第四一三二號第一審判決提起上訴，本院判決如左：
    主      文
上訴駁回。
第二審訴訟費用由上訴人負擔。
    事      實
甲、上訴人方面：
  一、聲明：
    (一)原判決廢棄。
    (二)被上訴人應將門牌台北市○○○路○段一一三巷十號七樓房屋及增建部份遷讓
      返還與上訴人。
    (三)上訴人願供擔保請准宣告假執行。
    (四)訴訟費用由被上訴人負擔。
  二、陳述：除與原判決記載相同者外，補陳：
    (一)上訴人因年老多病，於攝護腺癌痊癒後，需經常北上至台北榮民總醫院身體檢
      查，使上訴人之兒女能就近照顧，惟上訴人不想寄人籬下，遂考慮於台北購屋
      。又上訴人之子蔡英郎無力償還多年前向上訴人購屋時之借貸款項，雙方因而
      決定將蔡英郎名下之門牌臺北市○○○路○段一一三巷十號七樓及增建部分之
      房屋以買賣及贈與之方式移轉登記與上訴人。
    (二)購買前開房屋之價金，係用蔡英郎出售婚前購買之信義路房屋以資支付，茲將
      蔡英郎購買信義路房屋之資金來源臚列如下：
      １七十四年底、七十五年初，蔡英郎向上訴人分別借貸新臺幣（下同）四十萬
        元，共計八十萬元；
      ２七十五年間蔡英郎向訴外人蔡東和（即蔡英郎之兄）借貸二十萬元；
      ３七十三年至七十五年間，蔡英郎於元大證券之一八四七二之六帳號，買賣股
        票結餘五十六萬餘元；
      ４向臺灣銀行貸款三百三十九萬元。
      ５另依蔡英郎七十五年度扣繳憑單所載，蔡英郎於七十五年間除有薪資所得四
        十一萬二千零四十一元外，尚有正隆、台泥、亞泥、南僑及台化等股票，共
        計四萬四千六百五十五元之股利收入，足見蔡英郎於七十五年間確有資力獨
        立購買信義路房屋。
    (三)蔡英郎於婚後陸續代被上訴人甲○○償還其婚前欠下之數筆債務，並提供一百
      萬元資金與甲○○經營美容化粧事業，足見被上訴人甲○○於婚前或婚後均無
      任何資力支付購買信義路之房屋價款，故被上訴人甲○○對系爭房屋並無任何
      權利，自應將系爭房屋遷讓返還與上訴人。
  三、證據：除援用原審提出之證據外，補提：
    (一)購買信義路房屋之不動產買賣契約書附件二付款辦法表一紙；
    (二)借據一紙；
    (三)臺灣銀行擔保放款借據；
    (四)筆錄一份；
    (五)本院八十七年度上易字第二八三六號刑事判決；
    (六)扣繳憑單數紙；
    (七)蔡英郎臺灣銀行帳戶收支明細表一紙；
    (八)蔡英郎合作金庫中和支庫帳戶收支明細表二紙；
    (九)蔡英郎薪資明細表一紙；
    (十)臺灣證券交易所股份有限公司八十九年十月二十三日台證（八九）交字第○二
      九八○六號函一件；
    (十一)系爭房屋於七十九年購買時之不動產買賣契約書；
    (十二)本院八十七年度上易字第五四三二號刑事判決；
    (十三)臺灣臺北地方法院八十八年度易字第六八五號刑事判決等為證；
    並聲請向合作金庫大同支庫函詢七十四年十月至七十五年八月間，蔡英郎活儲帳
    戶三二四四一一帳號詳細支出及存入明細。
乙、被上訴人方面：
  一、聲明：
    (一)上訴駁回。
    (二)訴訟費用由上訴人負擔。
  二、陳述：除與原判決記載相同者外，補陳：
    (一)上訴人雖提出其與蔡英郎間就系爭房屋之買賣契約書及稅款繳納證明，惟上訴
      人與蔡英郎間實際上並無金錢往來。系爭房屋之買賣價格遠低於市價，上訴人
      又明知蔡英郎與被上訴人甲○○正進行離婚訴訟，彼等父子二人顯係惟恐被上
      訴人甲○○與蔡英郎離婚後提出財產分配之請求，因而互為通謀虛偽意思表示
      ，將系爭房屋以買買及贈與方式轉讓與上訴人。依法上訴人與蔡英郎間之買賣
      契約及移轉房屋登記之行為應屬無效，故上訴人並未取得系爭房屋所有權。
    (二)查信義路房屋總價款為四百八十五萬元，其中三百三十九萬元部分向臺灣銀行
      貸款支付價款，其餘一百四十六萬元部分係以現金支付。惟上訴人於九十年一
      月十九日之準備程序期日當庭陳述其貸予蔡英郎三、四百萬元用以購屋，顯然
      不實。
    (三)系爭房屋為被上訴人甲○○與蔡英郎於婚姻關係存續中增加之財產，依民法一
      千零三十條第一項規定，被上訴人甲○○有繼續居住之權利，上訴人無權要求
      被上訴人遷讓返還系爭房屋。
  三、證據：援用原審提出之證據。
    理      由
一、上訴人起訴主張：伊因年邁需經常北上至台北榮民總醫院檢查身體，亟需有固定
    處所休憩，遂於八十六年三月二十五日以四百四十七萬元之價格，向伊子蔡英郎
    購買門牌臺北市○○○路○段一一三巷十號七樓及頂樓增建部分之系爭房屋及坐
    落之土地，並於同年四月三日辦妥所有權移轉登記完畢，且由蔡英郎依法完納贈
    與稅。而被上訴人甲○○與伊子蔡英郎業經法院判決離婚，伊孫即被上訴人丁○
    ○及丙○○二人並均判由被上訴人甲○○監護確定在案，是被上訴人三人已無再
    繼續居住使用系爭房屋之理由，經伊於八十八年五月三日以台北郵局一一二支局
    第五八一號存證信函催告被上訴人三人於收函後二個月內遷離，均未獲置理，爰
    依民法第七百六十七條所有物返還請求權及增建部分之事實上處分權，訴請判命
    被上訴人三人遷讓返還系爭房屋與上訴人等情。
    被上訴人則以：系爭房屋為被上訴人甲○○與上訴人之子蔡英郎於婚姻關係存續
    中增加之財產，被上訴人甲○○自有權利繼續居住使用；蔡英郎於八十六年三月
    二十五日將系爭房屋以四百四十七萬元低價及贈與方式轉讓與上訴人，顯係互為
    通謀意思表示，依法上訴人與蔡英郎間之買賣契約及不動產所有權移轉登記行為
    均為無效，上訴人自非系爭房屋之所有權人，訴請被上訴人遷讓返還系爭房屋，
    為無理由等語，資為抗辯。
二、查上訴人於八十六年三月二十五日以四百四十七萬元之價格，向伊子蔡英郎購買
    門牌臺北市○○○路○段一一三巷十號七樓及頂樓增建之房屋及坐落之土地，已
    於同年四月三日辦妥房屋及土地之所有權移轉登記，並由伊子蔡英郎完納經稅捐
    機關核定之贈與稅二十六萬三千七百七十六元等事實，業據其於原審提出不動產
    買賣契約書、系爭房屋之建物登記簿謄本、財政部臺北市國稅局八六年度贈與稅
    繳款書、贈與稅繳清證明書等件為證（原審調字卷第七至八頁、原審訴字卷第廿
    五至廿六頁、第三三至三四頁）。被上訴人未爭執上開文件形式上之真正，惟辯
    稱：上訴人與子蔡英郎間就系爭房屋之買賣乃互為通謀虛偽意思表示而為，買賣
    契約及所有權移轉登記均為無效，上訴人並非系爭房屋之真正所有權人等語。
三、揆諸最高法院七十九年度台上字第一五二七號判決意旨：「上訴人主張被上訴人
    與前手吳阿春、吳萬來間系爭土地之買賣契約，係以通謀虛偽之意思表示作成云
    云。如果屬實，則其買賣為無效，若其所為所有權之移轉登記亦出於通謀虛偽之
    意思表示，物權行為自同歸無效，則被上訴人即不得本於所有權請求上訴人遷讓
    或拆屋還地。原審認上訴人該項主張縱屬實在，在被上訴人所有權之移轉登記經
    塗銷前，依法仍有絕對效力，被上訴人得請求上訴人遷讓或拆屋還地云云，其法
    律上之見解尚有可議」等語，可知：第三人如於訴訟中主張買賣契約當事人間係
    基於通謀虛偽意思表示，而為債權行為（簽訂契約）及物權行為（所有權移轉登
    記）者，則債權行為及物權行為即同歸無效，不因已為所有權移轉登記之物權行
    為而受到保護，法院應實體審酌買賣雙方是否確基於通謀虛偽意表示而為債權及
    物權行為。
四、是故，本件爭執之重點即在於：上訴人與其子蔡英郎就系爭房屋間買賣契約之債
    權行為及所有權移轉登記之物權行為，是否如被上訴人指陳：係基於通謀虛偽意
    思表示而為？經查：
  (一)系爭七樓及頂樓增建部分係由蔡英郎與被上訴人甲○○於七十九年間在婚姻關係
    存續中所購得，七樓室內樓梯可通到頂樓增建部分，頂樓之增建僅有一個房間、
    樓梯口及一個小客廳，沒有盥洗室，亦沒有獨立出入口等情，業據上訴人之訴訟
    代理人蔡英郎與被上訴人甲○○一致陳明在卷（本院卷第六五頁），堪認：頂樓
    增建與七樓並無可資區別之標識存在，且於構造及使用上不具獨立性，應認七樓
    與頂樓增建部分之房屋應合為一體視之；且上訴人與出賣人蔡英郎就七樓與增建
    部分亦係簽訂一份「不動產買賣契約書」，是本件應予審酌：系爭房地之出賣人
    蔡英郎與上訴人間「買賣」系爭房地之債權及物權移轉行為，是否均係基於通謀
    虛偽意思表示而為？雖蔡英郎就系爭房地之買賣向稅捐機關繳納贈與稅，惟此係
    因遺產及贈與稅法第五條第六款之規定所致，尚非謂蔡英郎與上訴人間就系爭房
    屋另成立贈與之意思表示合致，合先敘明。
  (二)就上訴人購買系爭房地之動機及意思表示，雖上訴人於起訴狀內載明：「經常需
    北上至台北榮總檢查身體，亟需有一固定處所供憩息停留之用，加以系爭房屋屋
    齡十六年，有多處待整修」云云，惟經本院當庭訊問上訴人本人，其自承：「我
    住嘉義，上來台北，（平常）都住在我兒子另外的住處」、「而且蔡英郎與被上
    訴人又都這樣，我看不下去」等語（本院卷第六六、六七頁），堪認：上訴人平
    日定居嘉義，縱有至臺北榮民總醫院檢查身體之偶然需要，惟於未購買系爭房屋
    前，另有兒子提供其他住處以供休憩，自無購買系爭房地之必要；更何況上訴人
    本人業已八十餘歲，購買一戶必須花費心力整理裝潢之老舊房屋，僅供其偶然休
    憩之用，益見矛盾不足採之處。再查上訴人之子蔡英郎與被上訴人甲○○原為夫
    妻，因感情不睦，自八十五年八月間被上訴人甲○○攜子女即其餘被上訴人離家
    分居起爭執不斷，甚且於八十六年一月起又發生蔡英郎、被上訴人甲○○互相傷
    害、恐嚇、誹謗等多起糾紛於法院涉訟，蔡英郎並提起離婚及子女監護之民事訴
    訟，其後本院於八十七年十二月二十九日以八十七年度家上字第二四六號判決該
    二人離婚，並將兩造所生子女即被上訴人丁○○、丙○○歸由甲○○監護，已於
    八十八年二月二日確定在案，此有刑事及民事判決多件在卷可參（原審調字卷第
    九至十四頁、原審訴字卷第七二至七四頁、本院卷第八一至一０一頁），此即為
    上訴人本人當庭所述：「蔡英郎與被上訴人（指甲○○）又都這樣，我看不下去
    」云云之緣故，堪認：上訴人之真意在於使系爭房地移轉於其名下後，被上訴人
    甲○○因與蔡英郎業已離婚而需攜子離開，以避免該二人接觸使不再發生糾紛之
    意，足堪認定上訴人本件實無購買系爭房地之意思表示。
  (三)再就出賣人蔡英郎之出賣意思表示予以審酌：參照上訴人之補充理由狀所載：「
    要求兩名孫子女丁○○、丙○○隨同監謢人一同搬遷，係不得不然。若被告（指
    被上訴人甲○○）同意：１丁○○、丙○○由蔡英郎暫時監護。２被告不可干擾
    我等於系爭房屋之生活，即被告不得再進入系爭房屋。則上訴人自當同意丁○○
    及丙○○不必搬遷」、「被告（指被上訴人甲○○）為一習於主動攻擊之強悍女
    子，其侵害蔡英郎之眾多事例：：：我等實無法與之和平共處一室」等情（本院
    卷第七九、八十頁），實際上本件上訴人本人從未與被上訴人甲○○發生過節，
    而係基於上訴人之子即出賣人蔡英郎與被上訴人甲○○因夫妻感情不睦致生多起
    糾紛，無法共同生活相處之動機，意在使系爭房地自蔡英郎移轉為上訴人後所有
    後，由上訴人訴請甲○○遷讓，益徵系爭房地之出賣人蔡英郎根本無出賣系爭房
    地之意思表示甚明。
  (四)另查系爭房地原係由蔡英郎於七十九年二月二十日以一千四百五十萬元之價格，
    向前手劉興鈞買受，此有蔡英郎與劉興鈞簽訂之不動產買賣契約書在卷可稽（本
    院卷第七十、七一頁）。惟依上訴人與蔡英郎簽訂之「不動產買賣契約書」觀之
    （原審訴字卷第廿五頁），上訴人僅以四百四十七萬元之價格向蔡英郎買受，審
    酌系爭七樓之主建物為七八．０九平方公尺，陽台為二五．０七平方公尺，有建
    物登記簿謄本可參（原審調字卷第七頁），頂樓增建部分復經原審委請臺北市松
    山地政事務所丈量為三七．七０平方公尺，有複丈成果圖在卷可據（原審訴字卷
    第一三二頁），合計為一四０．一六平方公尺（約四二．三九坪），參之系爭房
    屋坐落於臺北市○○○路○段一一三巷內，該區生活機能完整，交通及發展性均
    尚佳，則蔡英郎僅以總價四百四十七萬元出售（每坪約十萬五千元），核與蔡英
    郎於七年前買受之價格不相當，房屋縱經折舊，本件售價亦與當地行情差距甚大
    而啟人疑竇。再就系爭房地之買賣價款給付情形，依契約書第二條(一)記載，係以
    上訴人其前貸予蔡英郎之款項本金（一百萬元）及利息抵充第一期款一百七十六
    萬元，惟經本院當庭訊問上訴人以前曾貸予蔡英郎之款項為多少，上訴人本人陳
    明：「我當時有拿三、四百萬元給蔡英郎買房子」云云（本院卷第六六頁），顯
    與契約上所載不符；雖上訴人之訴訟代理人其後改述：上訴人聽力不好，可能聽
    聞內容有誤，應該是指總價款三、四百萬元等語（本院卷第七五頁），惟既經上
    訴人本人當庭陳述，則訴訟代理人其後之改述自不足採。又依契約書第二條(二)約
    定：「第貳次付款：新臺幣貳佰柒拾壹萬元正，甲方（上訴人）應於產權過戶登
    記完竣日壹年內付清予乙方（蔡英郎）」，可知：尾款二百七十一萬元由上訴人
    於房地產權移轉完畢後一年內給付即可，此與社會一般「於買賣價款付清之同時
    移轉標的物所有權」之常情有違。另查蔡英郎前於八十三年九月九日提供系爭房
    地向臺北銀行股份有限公司設定最高限額六十萬元之抵押權，惟上訴人與蔡英郎
    簽訂之買賣契約書上，就此筆債務究係由上訴人承受並充作價款之一部分，抑由
    蔡英郎自行清償，均未提及並約定，亦與房地買賣之交易習慣大相逕庭。綜觀上
    訴人與蔡英郎間就系爭房地之價款約定，在在與社會一般常情與交易習慣不合，
    尚難認上訴人與出賣人蔡英郎間就系爭房地之買賣價款達成意思表示合致。
  (五)依上所陳，實際上上訴人並無買受系爭房地之意思，蔡英郎亦無出售系爭房地之
    意思，二人均意在避免被上訴人甲○○與蔡英郎再生糾紛而為，並非真有買賣系
    爭房地之意思表示合致，堪認係通謀虛偽意思表示，基於通謀虛偽意思表示而為
    之物權移轉行為，亦屬通謀虛偽意思表示，依民法第八十七條第一項前段之規定
    ，核均屬無效。故被上訴人所辯，應可採取。
五、綜上所述，上訴人與其子蔡英郎間就系爭房屋之買賣債權行為及所有權移轉登記
    之物權行為，均基於通謀虛偽意思表示而為，則依民法第八十七條第一項前段規
    定，上訴人與蔡英郎間所為之債權及物權行為均屬無效，故上訴人主張其為系爭
    房屋之所有權人，即非有據，故上訴人基於民法第七百六十七條所有物返還請求
    權及事實上處分權，訴請被上訴人三人遷讓返還房屋予伊，洵非正當，應予駁回
    ，其假執行之聲請亦應併予駁回。原審為上訴人敗訴之判決，並駁回其假執行之
    聲請，並無不合，上訴論旨指摘原判決不當，求予廢棄改判，為無理由，應予駁
    回。
六、本件結論已臻明確，則兩造有關購買信義路房地及系爭房地之出資，暨被上訴人
    所述夫妻財產剩餘財產分析等其餘攻擊防禦方法，核均與結論無涉，爰不一一論
    述。另上訴人聲請調閱其子蔡應郎之合作金庫活期儲蓄存款帳戶資料，亦無必要
    ，併此敘明。
七、據上論結：本件上訴為無理由，依民事訴訟法第四百四十九條第一項、第七十八
    條，判決如主文。
中      華      民      國    九十      年      五      月      九      日
                                    民事第四庭
                                        審判長法  官  楊  豐  卿
                                              法  官  張      蘭
                                              法  官  林  金  吾
右正本係照原本作成。
如不服本判決，應於收受送達後二十日內向本院提出上訴書狀，其未表明上訴理由者
，應於提出上訴後二十日內向本院補提理由書狀（均須按他造當事人之人數附繕本）
上訴時應提出委任律師或具有律師資格之人之委任狀；委任有律師資格者，另應附具
律師及格證書及釋明委任人與受任人有民事訴訟法第四百六十六條之一第一項但書或
第二項（詳附註）所定關係之釋明文書影本。
中      華      民      國    九十      年      五      月      九      日
                                               書記官  張  淑  芳
附註：
民事訴訟法第四百六十六條之一（第一項、第二項）：
對於第二審判決上訴，上訴人應委任律師為訴訟代理人。但上訴人或其法定代理人具
有律師資格者，不在此限。
上訴人之配偶、三親等內之血親、二親等內之姻親，或上訴人為法人、中央或地方機
關時，其所屬專任人員具有律師資格並經法院認為適當者，亦得為第三審訴訟代理人
。


司法院資訊處製作；財團法人民間司法改革基金會備份。
